【裁判字號】    99,選上訴,304
【裁判日期】    990623
【裁判案由】    賄選
【裁判全文】
臺灣高等法院臺南分院刑事判決       99年度選上訴字第304號
上  訴  人  臺灣雲林地方法院檢察署檢察官
上  訴  人
即  被  告  甲○○
選任辯護人  吳啟勳律師
            林重仁律師
上列上訴人因被告賄選案件，不服臺灣雲林地方法院98年度選訴
字第3號中華民國99年2月1日第一審判決（ 起訴案號：臺灣雲林
地方法院檢察署98年度選偵字第19號），提起上訴，本院判決如
下：
    主  文
原判決關於甲○○部分撤銷。
甲○○犯選舉罷免法第九十九條第一項之交付賄賂罪一罪及共同
犯選舉罷免法第九十九條第一項之交付賄賂罪七罪，共八罪，各
處有期徒刑壹年柒月，褫奪公權肆年。應執行有期徒刑貳年，緩
刑伍年，並應於本案判決確定後一年內，向國庫支付新台幣伍拾
萬元，及向執行檢察官指定之政府機關、政府機構、行政法人、
社區或其他符合公益目的之機構或團體，提供壹佰貳拾小時之義
務勞務，緩刑期間付保護管束；褫奪公權肆年。
    事  實
一、林哲凌為雲林縣第17屆縣議員選舉第6選舉區第3號候選人，
    王絹、李寶霞、王目鑷、王陳究、呂永、呂清正、呂蔡葉
    、呂進添八人均籍設雲林縣口湖鄉湖東村第12鄰，為雲林縣
    第17屆縣議員選舉第6選舉區有投票權之人。
二、甲○○為使雲林縣第17屆縣議員選舉第6選舉區第3號候選人
    林哲凌順利當選，於民國（下同）98年11月11日傍晚某時許
    ， 前往雲林縣口湖鄉○○村○○鄰○○路118號王絹住處。
（一）甲○○基於對有投票權之人交付賄賂，而約其為一定行使
      之犯意，向於本次雲林縣第17屆縣議員選舉具有投票權之
      王絹及其家人1人共二人 ，以每票新台幣（下同）五百
      元之代價，共計交付現金一千元與有投票權之王絹，並
      囑咐王絹於該次縣議員選舉投票與林哲凌。王絹基於
      有投票權人收受賄賂之犯意，當場收受予以同意，然王
      絹未將除其自身所收受之500元以外之其餘賄款500元交給
      其不知情之家人，此部分因而僅止於預備階段。
（二）甲○○另委託王絹 ，以每票新台幣（下同）500元之價
      格，向雲林縣口湖鄉湖東村第12鄰之選民行求期約並交付
      賄賂，以投票支持林哲凌，為候選人林哲凌進行賄選，經
      王絹允諾，二人乃共同基於對於有投票權之人行求與交
      付賄賂，而約其等投票權為一定之行使之犯意聯絡，甲○
      ○隨即交付賄款給王絹，王絹為使林哲凌能順利當選
      ，即分別以每票500元之價格 ，向附表所示之雲林縣口湖
      鄉湖東村第12鄰中有選舉權之李寶霞、王目鑷、王陳究、
      呂永、呂清正、呂蔡葉、呂進添七人，分別交付附表所示
      之金錢與附表所示之該鄰內有投票權之李寶霞等人，而約
      各該選民及同一戶籍內有投票權之人，於行使上開縣議員
      選舉投票權時，投票予林哲凌之一定行使，共計賄選11票
      。 如附表所示受賄者李寶霞7人均知悉王絹所交付之如
      附表所示之金錢係賄選之對價，竟基於有投票權人收受賄
      賂之意，予以收受並同意為投票權之一定行使，惟除附表
      所示受賄者李寶霞7人自身所收受之500元以外之其餘賄款
      ，均並未轉告及轉交予如附表所示有投票權之家人等人，
      此部分因而僅止於預備階段。
三、案經法務部調查局雲林縣調查站、法務部調查局中部機動工
    作站、法務部調查局航業調查處臺中調查站、內政部警政署
    刑事警察局偵六隊五組、雲林縣警察局北港分局、虎尾分局
    移送臺灣雲林地方法院檢察署檢察官偵查起訴。
    理  由
一、認定犯罪事實所憑之證據及理由
（一）公訴人、被告及辯護人，均同意下述之供述或非供述證據
      之證據能力，本院審酌前開證據之作成或取得之狀況，並
      無非法或不當取證之情事，且亦無顯不可信之情況，並無
      證據力明顯過低之情形，復經本院於審判期日就上開證據
      依法進行調查、辯論，依刑事訴訟法第159條之5規定，均
      具有證據能力，合先敘明。
（二）上揭犯罪事實，業據被告甲○○迭於偵審中坦承不諱，核
      與證人即共同被告王絹、王目鑷、李寶霞、王陳究、呂
      蔡葉、呂永、呂清正、呂進添之證述相符（詳原審卷98年
      度聲羈卷第14頁至第18頁、臺灣雲林地方法院檢察署98年
      度選他字第100號偵查卷第129頁至第133頁，結文在第134
      頁、第12頁至第14頁、第15頁、第18頁至第19頁，結文在
      第20頁、第22頁至第25頁、第28頁、第29頁至第31頁，結
      文在第32頁、第41頁至第43頁、第44頁、第38頁至第40頁
      ，結文在第45頁、第137頁至第139頁、第141頁、第144頁
      至第146頁，結文在第147頁、第149頁至第151頁、第154
      頁、第157頁至第159頁，結文在第160頁、第162頁至第16
      4頁、第166頁、第169頁至第171頁，結文在第172頁、98
      年度選偵字第19號卷第4頁至第6頁、第8頁至第10頁，結
      文在第11頁）。並有王陳究繳回之現金1000元、李寶霞繳
      回之現金500元、呂永繳回之現金500元、呂蔡葉繳回之現
      金500元、呂清正繳回之現金1000元、呂進添繳回之現金
      500元及於被告甲○○住處查獲之林哲凌競選宣傳單38張
      、帽子2頂扣案及雲林縣第17屆縣議員雲林縣選舉人名冊
      （第195投票所口湖鄉湖東村1-12鄰部分）在卷可憑，足
      以佐證被告任意性自白之真實性，足證被告之自白與事實
      相符，堪以採信。本件事證明確，被告之犯行洵堪認定，
      應依法論科。
二、論罪科刑之理由
（一）
    １按公職人員選舉罷免法第99條第1項投票行賄罪，以對於
      有投票權之人，行求期約或交付賄賂或其他不正利益，而
      約其不行使投票權或為一定之行使者為構成要件。其行求
      期約、交付行為，係屬階段行為，其行求賄選階段，屬行
      賄者單方意思表示行為，不以相對人允諾為必要，而交付
      賄選階段，除行賄者有實施交付賄賂行為外，因對收受賄
      賂者，刑法第143條有投票受賄罪之處罰規定，2者乃必要
      共犯中之對向犯，以2個以上之行為者，彼此相互對立之
      意思經合致而成立犯罪，雖不以收受者確已承諾，或進而
      為一定投票權之行使為必要，仍須於行賄人交付賄賂或其
      他不正利益時，受交付之相對人對其交付之目的已然認識
      而予收受，其交付賄賂或其他不正利益之犯行始克成立，
      行賄者方得論以交付賄賂罪（最高法院94年度台上字第38
      19號判決參照）。
    ２所謂「許以（投票權）為一定之行使」者，只要投票權人
      之允許，係因受到收受之賄賂或不正利益影響而決定即可
      ，至於允許之方法，既不限於事前或事後同意，明示、默
      示均無不可，事後是否依約投票或不投票，更不影響罪責
      。
    ３本件被告甲○○係基於投票行賄之犯意，以每票500元之
      代價交付予具有投票權之王絹及如附表所示之收受賄款
      李寶霞等人（戶籍內之票數及交付之金錢，詳如附表所示
      ），另王絹、李寶霞等人亦知悉交付款項之意涵，綜合
      社會價值觀念、授受雙方之認知及其交付現金之客觀情狀
      以觀，足認該現金之交付、收受與投票權為一定行使間，
      具有對價關係。至被告甲○○分別對王絹、如附表編號
      02、03、05、07所示之收受賄款之王目鑷、王陳究、呂清
      正、呂進添等人行賄之同時，併委託彼等轉達被告行賄之
      意思及轉交賄款，而同時對彼等本人行賄及預備對彼等另
      一名家屬行賄，僅應論以一投票行賄罪〔詳如後述（二）
      〕。
    ４核被告甲○○於事實二（一）對王絹所為賄選犯行，及
      於事實二（二）對如附表所示之收受賄款人所為賄選犯行
      ，均係觸犯公職人員選舉罷免法第99條第1項之對於有投
      票權之人，交付賄賂，而約其投票權為一定行使罪。
（二）又公職人員選舉罷免法之投票行賄罪係侵害國家法益之罪
      ，以一行為同時對多數有投票權之人交付賄賂，約其不行
      使投票權或為一定之行使，祇侵害一個國家法益，應僅成
      立一投票行賄罪。而該罪之預備犯，僅止於該罪著手實行
      前之準備階段，嗣若進而實行行賄之行為，即為行賄所吸
      收，不另論罪。則以一行為同時對多數有投票權人行賄，
      尚且論以一罪，其以一行為同時對多數有投票權之人部分
      賄選，部分尚在預備賄選階段，尤僅能論以一罪。被告甲
      ○○分別對王絹、如附表編號02、03、05、07所示之收
      受賄款之王目鑷、王陳究、呂清正、呂進添等人行賄之同
      時，併委託彼等轉達被告行賄之意思及轉交賄款，而同時
      對彼等本人行賄及預備對彼等之另一名家屬行賄，自應論
      以一投票行賄罪。
（三）被告甲○○與王絹間，就事實二（二）之犯行，有犯意
      聯絡及行為分擔，為共同正犯。
（四）又按刑法上所謂集合犯是指立法者所制定之犯罪構成要件
      中，本就預定有數個同種類之行為將反覆實行之犯罪而言
      ，是將各自實現犯罪構成要件之多數行為，解釋為集合犯
      ，而論以一罪。是否集合犯之判斷，客觀上應斟酌法律規
      範之本來意涵、實現該犯罪目的之必要手段、社會經驗中
      該犯罪必然反覆實行之常態、及社會通念等，主觀上則視
      其反覆實施之行為是否出於行為人之一個犯罪決意，並秉
      持刑法公平原則，加以判斷。94年11月30日修正公布前公
      職人員選舉罷免法第90條之1第1項（修正後移至同條例第
      99條第1項）對於有投票權之人 ，行求期約或交付賄賂或
      其他不正利益，而約其投票權為一定之行使罪，依其構成
      要件文義衡之，實無從認定立法者本即預定該犯罪之本質
      ，必有數個同種類行為而反覆實行之集合犯行，如向多人
      賄選，各次行為依一般社會健全觀念，在時間差距上，可
      以分開，在刑法評價上，各具獨立性，每次行為皆可獨立
      成罪，自非集合犯，最高法院97年度台上字第225號判決
      意旨可資參照。本件被告甲○○為使林哲凌當選雲林縣第
      17屆縣議員，先後向王絹、如附表所示之收受賄款之有
      投票權人交付賄賂，揆諸前述，均應各論以公職人員選舉
      罷免法第99條第1項之對有投票權人交付賄賂罪，而論以
      數罪，並分論併罰，自難論以集合犯，併此敘明。
（五）被告甲○○就投票行賄之犯行，迭於偵審中自白犯行，有
      各該檢察官訊問筆錄及審判筆錄在卷可證，應依公職人員
      選舉罷免法第99條第5項前段，減輕其刑。
（六）爰審酌被告甲○○之前科素行，以破壞公平、公正選舉至
      鉅之買賣方式，敗壞選風，對於民主選舉造成嚴重傷害，
      及犯後坦承犯行，態度良好等一切情狀，分別量處如主文
      所示之刑，並定其應執行刑。又，公職人員選舉罷免法第
      113條第3項規定，犯本章（第五章妨害選舉罷免之處罰）
      之罪或刑法分則第六章之妨害投票罪，宣告有期徒刑以上
      之刑者，並宣告褫奪公權。爰依上述規定及刑法第37條第
      2項規定，就被告甲○○所犯各罪，均各宣告褫奪公權4年
      ，並依刑法第51條第8款 「宣告多數褫奪公權者，僅就其
      中最長期間執行之」規定，定其應執行褫奪公權4年。
（七）按公職人員選舉罷免法第99條第3項固規定預備或用以行
      求期約或交付之賄賂，不問屬於犯人與否，沒收之。但如
      其賄賂已交付與有投票權人收受，收受者係犯刑法第143
      條第1項之罪，其收受之賄賂應依刑法第143條第2項之規
      定，於其對向共犯所犯投票受賄罪之從刑宣告沒收之，如
      全部或一部不能沒收時，追徵其價額，此時即不得再依上
      開規定對交付賄賂者為沒收之宣告，最高法院95年度台上
      字第147號判決意旨可資參照。本件交付王絹之賄款及
      如附表所示之已交付有投票權人之賄款，揆諸前述說明，
      即應依刑法第143條第2項之規定，於其對向共犯所犯投票
      受賄罪之從刑宣告沒收之，如全部或一部不能沒收時，追
      徵其價額，而不於本案宣告沒收，併此敘明。
（八）按緩刑宣告，得斟酌情形，命犯罪行為人向公庫支付一定
      之金額，及向政府機關、政府機構、行政法人、社區或其
      他符合公益目的之機構或團體，提供貳佰肆拾小時之義務
      勞務，刑法第74條第2項第4、5款分別定有明文。本院審
      酌被告甲○○未曾因故意犯罪受有期徒刑以上之宣告，如
      被告甲○○於本案判決確定後一年內向公庫支付五十萬元
      ，及向執行檢察官指定之政府機關、政府機構、行政法人
      、社區或其他符合公益目的之機構或團體，提供120小時
      之義務勞務，對國家社會有所回饋，應可認為其經此科刑
      之教訓後，已知所警惕而無再犯之虞，只須為刑罰之宣告
      ，即足以策其自新，而認以暫不執行為適當，爰併為緩刑
      5年，緩刑期間內付保護管束之宣告。
三、撤銷原判決之理由
（一）被告甲○○對王絹、如附表編號02、03、05、07所示之
      收受賄款之人戶內其餘如附表所示之人交付賄賂之犯行，
      因賄賂之意思及款項均尚未到達戶內其餘有投票權人，此
      部分所為，僅止於預備交付賄賂之階段，已如前述，原審
      漏未論及，容有未洽。
（二）被告甲○○所犯交付賄賂罪八罪，應分論併罰，原審認應
      成立集合犯一罪，亦有未洽。
四、適用的法律：
（一）刑事訴訟法第369條第1項前段、第364條、第299條第1項
      前段。
（二）公職人員選舉罷免法第99條第1項、第5項前段、第111條
      第1項後段、第113條第3項。
（三）刑法第11條前段、第28條、第51條第5、8款 、第37條第2
      項、第74條第1項第1款、第2項第4、5款、第93條第1項第
      2款。
本案經檢察官吳忠賢到庭執行職務。
中    華    民    國    99    年    6     月    23    日
                  刑事第三庭    審判長法  官    陳義仲
                                      法  官    宋明中
                                      法  官    蔡勝雄
以上正本證明與原本無異。
如不服本判決應於收受送達後10日內向本院提出上訴書狀，其未
敘述上訴理由者，並得於提起上訴後10日內向本院補提理由書（
均須按他造當事人之人數附繕本）「切勿逕送上級法院」。
                                      書記官    汪姿秀
中    華    民    國    99    年    6     月    23    日
附錄本案論罪科刑法條
公職人員選舉罷免法第99條第1項
對於有投票權之人，行求期約或交付賄賂或其他不正利益，而約
其不行使投票權或為一定之行使者，處3年以上10年以下有期徒
刑，得併科新臺幣1百萬元以上1千萬元以下罰金。
附表：
┌─┬────┬───────┬───────┬──────┬───────┐
│編│選民姓名│戶籍地        │交付賄款時地  │賄款金額（單│備註          │
│號│        │              │              │位：新臺幣）│              │
├─┼────┼───────┼───────┼──────┼───────┤
│01│李寶霞  │雲林縣口湖鄉湖│98年11月11日至│500元       │              │
│  │        │東村12鄰新湖街│15日間之某日  │            │              │
│  │        │2號           ├───────┤            │              │
│  │        │              │李寶霞左列住處│            │              │
├─┼────┼───────┼───────┼──────┼───────┤
│02│王目鑷  │雲林縣口湖鄉湖│98年11月11日至│1000元      │共買2 票      │
│  │        │東村12鄰新湖街│15日間之某日上│            │（王目鑷本人及│
│  │        │10號          │午            │            │其女洪翠霞）  │
│  │        │              ├───────┤            │              │
│  │        │              │王目鑷左列住處│            │              │
├─┼────┼───────┼───────┼──────┼───────┤
│03│王陳究  │雲林縣口湖鄉湖│98年11月11日至│1000元      │              │
│  │        │東村12鄰新湖街│15日間之某日  │            │              │
│  │        │20號          ├───────┤            │              │
│  │        │              │湖東村內某處  │            │              │
├─┼────┼───────┼───────┼──────┼───────┤
│04│呂永    │雲林縣口湖鄉湖│98年11月11日至│500元       │              │
│  │        │東村12鄰新湖街│15日間之某日  │            │              │
│  │        │28巷20號      ├───────┤            │              │
│  │        │              │呂永左列住處  │            │              │
├─┼────┼───────┼───────┼──────┼───────┤
│05│呂清正  │雲林縣口湖鄉湖│98年11月11日至│1,000元     │              │
│  │        │東村12鄰新湖街│15日間之某日  │            │              │
│  │        │32號          ├───────┤            │              │
│  │        │              │呂清正左列住處│            │              │
├─┼────┼───────┼───────┼──────┼───────┤
│06│呂蔡葉  │雲林縣口湖鄉湖│98年11月11日至│500元       │              │
│  │        │東村12鄰新湖街│15日間之某日  │            │              │
│  │        │70號          ├───────┤            │              │
│  │        │              │呂蔡葉左列住處│            │              │
├─┼────┼───────┼───────┼──────┼───────┤
│07│呂進添  │雲林縣口湖鄉湖│98年11月11日至│1,000元     │              │
│  │        │東村12鄰新湖街│15日間之某日  │            │              │
│  │        │30號          ├───────┤            │              │
│  │        │              │呂進添左列住處│            │              │
└─┴────┴───────┴───────┴──────┴───────
備註：
  一、依刑法第74條第4項規定，上開本院所命被告給付之內容
     （即命甲○○向國庫支付新台幣伍拾萬元部分）得為民事
      強制執行名義。
  二、依刑法第75條之1第1項第4款規定 ，被告違反本院所定前
      開主文第二、三項所示命其所為之事項情節重大，足認原
      宣告之緩刑難收預期效果，而有執行刑罰之必要者，得撤
      銷緩刑之宣告。

司法院資訊處製作；財團法人民間司法改革基金會備份。
